最高法院刑事判決　　　　　　　　　　　　　　　　九十一年度台非字第二四八號
　　上訴人　最高法院檢察署檢察總長
　　被　告　甲○○
右上訴人因被告違反毒品危害防制條例案件，對於台灣雲林地方法院中華民國九十年
十二月七日確定裁定（九十年度毒聲字第一三六五號，聲請案號：台灣雲林地方法院
檢察署九十年度戒執一字第三三號），認為違法，提起非常上訴，本院判決如左：
    主  文
原裁定撤銷，由台灣雲林地方法院依裁定前之程序更為裁定。
    理  由
非常上訴理由稱：「按判決不適用法則或適用不當者，為違背法令，刑事訴訟法第三
百七十八條定有明文；又應於審判期日調查之證據而未予調查者，當然為違背法令，
刑事訴訟法第三百七十九條第十款亦有明文。原裁定認定受處分人前因施用第一、二
級毒品案件，經裁定停止戒治，所餘戒治期間付保護管束，乃竟於保護管束期間，有
再度施用第一級毒品犯行等行為，其違反保護管束應遵守事項情節重大，而依毒品危
害防制條例第二十二條第二項前段之規定撤銷停止戒治，令受處分人再入戒治處所施
以強制戒治。惟查：受處分人於九十年十月二十四日、九十年十月二十九日，以受保
護管束人身分前往台灣高雄地方法院檢察署採尿檢驗，均呈『鴉片類｜可待因陽性反
應』，而嗎啡之檢驗值一次為二六六ＮＧ／ＭＬ（按三００ＮＧ／ＭＬ以上，始為衛
生署公告之陽性反應值），另一次則呈『嗎啡未檢出』，有台灣檢驗科技股份有限公
司之濫用藥物尿液檢驗報告二紙附卷可稽（詳台灣高雄地方法院檢察署九十年度戒執
護助字第０八０號卷）。是從受處分人之尿液檢驗報告中，其並無施用毒品危害防制
條例第二條第一項『第一級毒品』之檢測反應，原裁定依該檢驗報告認受處分人有於
保護管束期間，施用『第一級毒品』之行為，應有認定事實不憑證據之違法。又『可
待因（ｃｏｄｅｉｎｅ）及其製劑含量每一００毫升（或一００公克）五‧０公克以
上』者，為『第二級毒品』，本件受處分人於第一審檢察官訊問時堅決否認有施用毒
品犯行，辯解略以：伊自台中女子戒治所出來，隔天就開始吃其母領自高雄長庚醫院
之咳嗽糖漿，在戒治所咳了二、三個月，吃藥均無效，吃了糖漿以後，感覺不錯，就
去高雄長庚醫院看診，醫生也開這種糖漿給伊，並提出糖漿一瓶及醫生之診斷證明書
一紙為證；另受處分人之母洪春霞到庭，經一審檢察官隔離訊問，所為供述與受處分
人之辯解相符（見台灣雲林地方法院檢察署九十年度毒偵字第二四七號卷九十一年四
月十七日、五月二十八日筆錄），查受處分人與其母所提出之咳嗽糖漿均名為『濟生
咳嗽乙糖漿｜ｃｏｕｇｈ　ｍｉｘｔｕｒｅ』，觀其成份中有『ｃｏｄｅｉｎｅ（可
待因）ｐｈｏｓｐｈａｔｅ』，與九十一年四月十九日高雄長庚醫院之診斷證明書所
載成分相符，且受處分人於台中女子戒治所執行期間，自九十年四月十八日起至九十
年九月十九日止，確因咳嗽看診了十六次，醫生診斷為感冒、支氣管炎，亦有詢問該
戒治所衛生課護士廖秀貞之電話洽辦公務交辦單附上開毒偵卷可稽，受處分人所為上
開辯解，應堪採信，亦難認其有施用『第二級毒品』犯行，原審不查，以受處分人之
尿液檢驗呈『可待因陽性反應』，即認定其有施用『第一級毒品』犯行，違反保護管
束應遵守事項情節重大，並依毒品危害防制條例第二十二條第二項規定，裁定撤銷停
止戒治，令入戒治處所施以強制戒治，顯有適用法則不當及應調查之證據未調查之違
法，且影響裁定結果，案經確定，且於受處分人不利，爰依刑事訴訟法第四百四十一
條、第四百四十三條提起非常上訴，以資糾正。」等語。
本院按判決不適用法則或適用不當者，為違背法令，刑事訴訟法第三百七十八條定有
明文。又依法應於審判期日調查之證據而未予調查者，其判決當然為違背法令，刑事
訴訟法第三百七十九條第十款亦有明定，而所謂「依刑事訴訟法應於審判期日調查之
證據」指該項證據在客觀上為法院認定事實及適用法律之基礎者而言，此種證據，未
予調查，其判決為當然違背法令，已經司法院大法官會議釋字第二三八號解釋在案。
且非常上訴，乃對於審判違背法令之確定判決所設之救濟方法，依法應於審判期日調
查之證據未予調查致適用法令違誤，而顯然於判決有影響者，該項確定判決，即屬判
決違背法令，應有刑事訴訟法第四百四十七條第一項第一款規定之適用，亦經司法院
大法官會議釋字第一八一號解釋在案。查被告即受處分人甲○○前因連續施用第一級
毒品海洛因與第二級毒品安非他命，經台灣雲林地方法院於民國九十年一月三十一日
以九十年度毒聲字第一四五號裁定應送勒戒處所觀察、勒戒（見台灣雲林地方法院檢
察署九十年度毒偵字第二四七號卷第十八頁）；嗣因觀察勒戒後，認有繼續施用毒品
之傾向，台灣雲林地方法院乃依檢察官之聲請，於九十年二月二十七日以九十年度毒
聲字第二七三號裁定「甲○○令入戒治處所，施以強制戒治一年」（見毒偵字第二四
七號卷第二十八頁、第三十九頁）；後因強制戒治已滿三月，成效合格，認無繼續戒
治之必要，再依檢察官之聲請（九十年度戒執一字第三三號聲請書）於九十年八月十
五日以九十年度毒聲字第九二五號裁定「甲○○停止戒治，所餘戒治期間，付保護管
束」（見毒偵字第二四七號卷第五十九頁、第六十三頁）。迨於九十年十二月七日，
原裁定竟以受處分人於保護管束期間，有再度施用第一級毒品犯行，違反保護管束應
遵守事項且情節重大，因而以九十年度毒聲字第一三六五號裁定「甲○○撤銷停止戒
治，令入戒治處所施以強制戒治」（見毒聲字第二四七號卷第七十二頁）。惟查受處
分人於九十年十月二十四日以受保護管束人身分前往台灣高雄地方法院檢察署採尿檢
驗，確認檢驗結果：「安非他命類為陰性；鴉片類：其中可待因為一六六四，嗎啡為
二六六」；結果判定為：「安非他命：陰性；鴉片類：可待因陽性反應」，復於九十
年十月二十九日再至台灣高雄地方法院檢察署採尿檢驗，確認檢驗結果：「安非他命
類為陰性：鴉片類：其中可待因為四三一，嗎啡為未檢出」；結果判定為：「安非他
命：陰性；鴉片類：可待因陽性」，有台灣檢驗科技股份有限公司之濫用藥物尿液檢
驗報告二紙附卷可稽（見台灣高雄地方法院檢察署九十年度戒執護助字第０八０號卷
第三十七頁、第四十三頁）。而其嗎啡之檢驗值第一次為二六六ＮＧ／ＭＬ（按三０
０ＮＧ／ＭＬ以上，始為衛生署公告之陽性反應值），故依受處分人之尿液檢驗報告
中，雖有一次嗎啡之檢驗值為二六六ＮＧ／ＭＬ，仍未達衛生署公告之陽性反應值三
００ＮＧ／ＭＬ以上之標準，自不足認定其有施用毒品嗎啡之犯行。又受處分人堅決
否認有施用毒品犯行，辯稱因感冒而服用高雄長庚醫院之咳嗽糖漿等語，並提出糖漿
一瓶及診斷證明書一紙為證（見毒聲字第二四七號卷第八十九頁、第九十三頁反面、
第九十四頁、第九十八頁、第一０四頁）；所辯核與證人洪春霞證述相符。又受處分
人與其母洪春霞提出之咳嗽糖漿均為「濟生咳嗽乙糖漿（ｃｏｕｇｈ　ｍｉｘｔｕｒ
ｅ），觀其成份中有「ｃｏｄｅｉｎｅ（可待因）ｐｈｏｓｐｈａｔｅ」，此與高雄
長庚醫院之診斷證明書（見毒聲字第二四七號卷第一０四頁）所載服藥成份相符。況
受處分人於台中女子戒治所執行期間，自九十年四月十八日起至九十年九月十九日止
，確因咳嗽看診了十六次，醫生診斷為感冒、支氣管炎，亦有詢問該戒治所衛生課護
士廖秀貞之電話洽辦公務交辦單附卷可稽（見毒聲字第二四七號卷第一四二頁）。從
而，受處分人是否有於受保護管束期間內再施用毒品，仍有疑問。詎原審不察，以受
處分人之尿液檢驗呈「可待因陽性反應」，遽認其有施用第一級毒品，違反保護管束
應遵守事項情節重大，而依毒品危害防制條例第二十二條第二項裁定「撤銷停止戒治
，令入戒治處所施以強制戒治」，自有依法應於審判期日調查之證據未予調查致適用
法令違誤，而顯然於裁定有影響之情形，依司法院大法官會議釋字第一八一號解釋意
旨，該確定裁定，即屬違背法令，應有刑事訴訟法第四百四十七條第一項第一款規定
之適用。又保安處分之裁定，攸關人身之自由，其裁定與判決有同等之效力，自得提
起非常上訴。案經確定，且於受處分人不利，非常上訴意旨執以指摘，洵有理由，應
由本院將原裁定撤銷，由原法院依裁定前之程序更為裁定，以資糾正。
據上論結，應依刑事訴訟法第四百四十七條第二項前段，判決如主文。
中      華      民      國    九十一    年      九      月      四      日
                              最高法院刑事第九庭
                                  審判長法官  陳  炳  煌
                                        法官  陳  正  庸
                                        法官  韓  金  秀
                                        法官  吳  信  銘
                                        法官  徐  文  亮
      右正本證明與原本無異
                                              書  記  官
中      華      民      國    九十一    年      九      月      九      日
